臺灣臺南地方法院民事判決
109年度訴字第1075號
原      告  第一商業銀行股份有限公司

法定代理人  鄭美玲  
訴訟代理人  魏緒孟律師
            鄭曉東律師
被      告  吳西卿  

訴訟代理人  吳怡和  


被      告  陳敏慧  

上列當事人間請求塗銷抵押權登記事件，經本院於民國109年11
月20日言詞辯論終結，判決如下：
    主  文
原告之訴駁回。
訴訟費用由原告負擔。
　　事實及理由
一、本件原告法定代理人原為廖燦昌，於訴訟進行中變更為鄭美
    玲，而鄭美玲已於民國109年8月21日向本院聲明承受訴訟，
    合於規定，應予准許。
二、原告主張：
（一）原告為被告吳西卿之債權人，並已依法取得本院所核發  
      之92年度執字第25737號債權憑證，被告吳西卿尚積欠原
      告新臺幣（下同）1,370萬元及自91年7月10日起之遲延利
      息並違約金之債務未清償。原告於106年間再執上開債權
      憑證向本院執行處聲請強制執行被告吳西卿所有如附表所
      示之土地（下稱系爭土地），經本院執行處以106年度司
      執字第93899號強制執行案件受理後，因系爭土地上有由
      被告陳敏慧於91年7月10日所設定擔保債權總額最高限額3
      00萬元之抵押權（下稱系爭抵押權），致本院上開執行事
      件認系爭土地無拍賣實益而終結，原告因此無法自系爭土
      地受償，而被告吳西卿除系爭土地外已無任何收入或財產
      可供清償，系爭抵押權存在與否，將影響原告聲請強制執
      行得否受償，原告在私法上之地位有不安之狀態存在，為
      此，原告提起本件確認之訴。
（二）系爭抵押權設定迄今已逾17年，被告陳敏慧未積極追償，
      顯見系爭抵押權所擔保之債權並不存在，且系爭抵押權為
      概括設定最高限額抵押權，並未記明債權種類及範圍，抵
      押權設定無效。又系爭抵押權未約定存續期間，被告吳西
      卿本得隨時請求確定系爭抵押權所擔保之債權，然其怠於
      行使該權利，原告自得代位請求確定原債權，爰以起訴狀
      繕本之送達，作為對被告陳敏慧終止系爭抵押權契約及確
      定擔保債權之意思表示。而最高限額抵押權確定後，即成
      為普通抵押權，其從屬性因而回復，被告二人間既無債權
      債務關係存在，系爭抵押權應失所附麗而隨之消滅，則系
      爭抵押權之設定登記存在，即侵害所有權人即被告吳西卿
      之所有權，被告吳西卿至今怠於行使權利，未請求被告陳
      敏慧塗銷系爭抵押權，原告為保全債權，爰依民法第242
      條及第767條之規定代位被告吳西卿請求被告陳敏慧塗銷
      系爭抵押權登記。
（三）並聲明：
　 1、確認被告間就被告吳西卿所有系爭土地於91年7月10日設
      定之系爭抵押權所擔保之債權不存在。
　 2、被告陳敏慧應將上開抵押權設定登記予以塗銷。
三、被告方面：
（一）被告吳西卿答辯以：被告吳西卿於91年7月間有向被告陳
      敏慧借款300萬元，已由被告陳敏慧於91年7月4日將借款
      匯至被告吳西卿配偶吳林玉稻帳戶內，因此才設定系爭抵
      押權予被告陳敏慧，若係虛偽設定系爭抵押權，就被告吳
      西卿其他財產也均會設定抵押權，被告吳西卿其他財產也
      不會遭原告查封等語。並聲明：請求駁回原告之訴。
（二）被告陳敏慧答辯以：被告陳敏慧確有借款300萬元予被告
      吳西卿，被告吳西卿並有簽發同額之本票乙紙交付被告陳
      敏慧，有本票及存摺資料可證。被告陳敏慧未向被告吳西
      卿求償之原因係被告吳西卿年紀大了，沒有還款能力，且
      被告陳敏慧與被告吳西卿為好友關係，被告陳敏慧才未向
      被告吳西卿求償，但之前法院強執行時，被告敏慧也有依
      法陳報債權，是被告陳敏慧就系爭抵押權確有抵押債權存
      在等語。並聲明：請求駁回原告之訴。
四、本件經辯論，兩造就下列事項不為爭執，並有原告所提出之
    本院債權憑證、系爭土地登記第一類謄本、被告吳西卿所得
    資料清單、歸戶財產查詢清單、系爭抵押權契約書及被告所
    提出之本票一紙及訴外人吳林玉稻富邦銀行新營分行存摺交
    易明細一份在卷可憑，並經本院調閱本院106年度司執字第7
    6175號給付借款執行卷（內併106年度司執字第93899號執行
    卷）核閱無誤，堪信為真實：
（一）被告吳西卿為原告之債務人，業經原告於91、92年間向本
      院聲請支付命令及取得判決等執行名義聲請法院強制執行
      被告吳西卿等人之財產後僅部分受償，被告吳西卿尚積欠
      原告債務本金1,370萬元及其利息、違約金債務。
（二）被告吳西卿所有如附表所示之系爭土地2筆於91年7月10日
      設定系爭抵押權予被告陳敏慧，抵押權登記內容如附表所
      示。
（三）被告陳敏慧持有被告吳西卿於91年7月5日所簽發、票面金
      額300萬元之本票乙紙，被告陳敏慧於本院106年度司執字
      第76175號強制執行事件中有提出上開本票及抵押權設定
      契約書、他項權利證明書向本院陳報對債務人即吳西卿有
      300萬元之抵押債權。
五、兩造爭執事項：被告陳敏慧對被告吳西卿有無系爭抵押權所
    擔保之債權存在？原告請求被告陳敏慧塗銷系爭抵押權設定
    登記，是否有理由？ 　
六、本院得心證之理由：
（一）按確認法律關係之訴，非原告有即受確認判決之法律上利
      益者，不得提起之，民事訴訟法第247條第1項前段定有明
      文。所謂即受確認判決之法律上利益，係指法律關係之存
      否不明確，原告主觀上認其在法律上之地位有不安之狀態
      存在，且此種不安之狀態，能以確認判決將之除去者而言
      （最高法院52年台上字第1240號判例參照）。查原告主張
      對被告吳西卿有借款本金1,370萬元及其利息、違約金債
      權，經強制執行仍受償不足，而被告陳敏慧對被告吳西卿
　　　並無債權存在，竟於91年7月10日在被告吳西卿有系爭土
      地設定系爭抵押權，被告間抵押權擔保之債權是否存在，
      將影響原告得否以債權人之地位聲請強制執行及得因強制
      執行受償之金額多寡，而此種不安定狀態即得以本件確認
      債權不存在之判決除去，揆諸前揭判例意旨，原告提起本
      件訴訟，請求確認系爭抵押權所擔保之債權不存在，即有
      受確認判決之法律上利益，應予准許，合先敘明。
（二）原告於最後言詞辯論期日雖主張系爭抵押權未註明債權總
      類及範圍，為概括設定之最高限額抵押權，應屬無效云云
      ，惟按96年3月28日增訂，同年9月28日施行之民法第881
      條之1第2項固規定最高限額抵押權所擔保之債權，以由一
      定法律關係所生之債權或基於票據所生之權利為限，但
      依民法物權編施行法第17條之規定，該增訂之規定於民法
      物權編修正施行前設定之最高限額抵押權不適用。系爭  
      抵押權係於民法第881條之1第2項規定施行前設定之最高 
      限額抵押權，自不得逕以違反該規定為由，謂其不生效力
      。而於新法施行前，民法物權編就最高限額抵押權之成立
      要件未有明文規定，當事人於訂立最高限額抵押權契約時
      ，恆僅訂定擔保總金額，而未約定擔保債權所由生之法律
      關係，登記機關亦准為抵押權設定登記，基於私法自治，
      自仍應承認其效力，原告以系爭抵押權未載明一定之法律
      關係及債權總類範圍而主張系爭抵押權無效云云，尚無可
      採。
（三）次按當事人主張有利於己之事實者，就其事實有舉證之責
      任，民事訴訟法第277條定有明文；又確認法律關係不存
      在之訴，如被告主張其法律關係存在時，即應由被告負舉
      證責任；惟如一造對其主張之事實已有相當之證明，相對
      人欲否認其主張，即不得不更舉反證，以證明其抗辯事實
      之真正（最高法院42年台上字第170號、19年上字第2345
      號判例意旨參照）。查被告陳敏慧就被告吳西卿所有系爭
      土地有設定系爭抵押權等情，有系爭土地之土地登記第一
      類謄本在卷可稽，且為兩造所不爭執，自堪信為真實，原
      告提出本件訴訟，係請求確認被告間就系爭抵押權並無所
      擔保之債權存在，核其性質為消極確認之訴，被告既抗辯
      有債權存在，即應由被告就有債權存在之事實負舉證之責
      。而被告陳敏慧陳稱系爭抵押權之設定乃係因被告吳西卿
      於91年7月5日有向被告陳敏慧借款300萬元，為擔保上開
      借款債務之清償始提供系爭土地設定系爭抵押權予被告陳
      敏慧，故被告陳敏慧就系爭抵押權確有所擔保之300萬元
      借款債權存在等情，業據提出被告陳敏慧提出被告吳西卿
      於91年7月5日所開立之票面金額300萬元之本票一紙及被
      告陳敏慧於同日有轉帳匯款300萬元至被告吳西卿配偶吳
      林玉稻銀行帳戶之存摺影本各一份為證，並提出本票正本
      經本院核對無誤，原告對上開書證之形式上真正，亦無爭
      執，自堪採為認定被告陳敏慧對被告吳西卿有300萬元債
      權存在之證明，而被告陳敏慧所陳上開借貸及系爭抵押權
      之設定過程原委，亦經被告吳西卿確認屬實，依被告二人
      之陳述及所提出之證據自堪認被告陳敏慧與被告吳西卿已
      有借貸之意思表示合致及借款之交付，是被告陳敏慧主張
      對被告吳西卿有300萬元之借貸債權存在，自屬可採，依
      前所述，被告陳敏慧就系爭抵押權所擔保之債權存在之事
      實，應認已提出適當之證明，如原告主張被告上開所述不
      實，依前開說明，應由原告提出反證，原告固主張依被告
      所提出之吳林玉稻存摺帳戶僅可認91年7月5日有由被告陳
      敏慧轉帳300萬元入該帳戶，應再調查該300萬元係由何帳
      戶轉入云云，並聲請本院應向吳林玉稻帳戶所屬之台北富
      邦商業銀行新營分行函查上開資料，而經本院函查結果，
      已經該行函覆該轉帳已超過保存期限，無從提供等語，有
      台北富邦商業銀行有限公司109年9月11日、同年10月26日
      北富銀新營字第1090000025號、1090000035號函附卷可憑
      ，並無資料可認該300萬元非由被告陳敏慧之帳戶轉入，
      此外，原告未提出其他反證證明被告二人所陳述之借貸為
      虛偽不實，空言否認該擔保債權不存在云云，即無可取。
七、綜上所述，原告主張被告間就系爭抵押權所擔保之債權不存
    在，為無可採，既經本院認定如前，則原告請求確認被告陳
    敏慧就被告吳西卿所有系爭土地於91年7月10日所設定擔保
    債權總額最高限額300萬元之抵押權所擔保之債權不存在，
    並依民法第242、767條規定，代位被告吳西卿請求被告陳敏
    慧塗銷系爭抵押權登記云云，均無理由，應予駁回。
八、本件事證已明，兩造其餘攻擊防禦方法及本院未經援用之證
    據，經斟酌後，核與本件之結論，不生影響，爰不一一論列
    ，附此敘明。
九、訴訟費用負擔之依據：民事訴訟法第78條。 
中　　華　　民　　國　　109 　年　　12　　月　18 　　日
                  民事第三庭    法  官　童來好  
以上正本係照原本作成。
如對本判決上訴，須於判決送達後20日內向本院提出上訴狀。
如委任律師提起上訴者，應一併繳納上訴審裁判費。
中　　華　　民　　國　　109 　年　　12　　月　18 　　日
                                書記官　郭純瑜　　　　　　
附表：
土地：    編號       地             號  面       積  (平方公尺） 權利範圍  1 臺南市○○區○○段000000地號 9,480.00  全  部  2 臺南市○○區○○段000000地號 684.00  全  部 備註 抵押權設定情形：  1.收件年期及字號：民國91年佳地字第070900號 2.登記日期：民國91年7月10日    3.登記原因：設定      4.權利人：陳敏慧 5.權利種類：抵押權   6.擔保債權總金額：最高限額新台幣3,000,000元 　 7.存續期間：不定期限　 8.清償日期：依照契約約定 9.利息（率）：依照契約約定    10.遲延利息（率）：依照契約約定　　 11.違約金：依照契約約定